【裁判字號】    89,上訴,3593
【裁判日期】    890719
【裁判案由】    誣告等
【裁判全文】
臺灣高等法院刑事判決                          八十九年度上訴字第三五九三號
    上  訴  人  臺灣臺北地方法院檢察署檢察官
    被      告  丁○○
                甲○○
    共      同
    選任辯護人  羅聖乾
右上訴人因被告等誣告等案件，不服臺灣臺北地方法院八十八年度訴字第一七二二號
，中華民國八十九年七月十九日第一審判決（起訴案號：臺灣臺北地方法院檢察署八
十八年度偵字第七八五二號），提起上訴，本院判決如左：
    主  文
上訴駁回。
    理  由
一、本件公訴意旨略以：丁○○與甲○○係夫妻關係，其二人與丁○○之父戊○○共
    同居住於臺北市○○路○段二０七巷十七弄二號一樓。因三人相處並非十分融洽
    ，丁○○與甲○○竟枉顧倫理，自民國八十七年七月起，共同基於誣告、誹謗、
    妨害自由等犯意：
（一）於同年月十六日由甲○○向臺北市政府警察局文山第二分局興隆派出所（下稱
      興隆派出所）報案，誣稱：其陸續接到疑似戊○○唆使他人打來之騷擾及恐嚇
      意味之電話，因其夫丁○○不在家，恐安全上受到威脅，先為備案等詞。
（二）嗣趁戊○○住院期間，丁○○與甲○○竟將上開住處門鎖更換，迫使戊○○無
      法返家居住，而於同年十月六日報警請求協助始得進入，惟甲○○業已將戊○○之物堆積於一處，戊○○只好取回個人用品後離去。嗣甲○○持一把開山刀
      ，向興隆派出所報案誣稱：因雙方為家務事發生爭執後，於戊○○房間內發現
      上揭開山刀，恐有危險等詞，並交付上揭開山刀為憑，要求派出所保管。
（三）又丁○○與甲○○雖為戊○○之子、媳，惟二人四處散布戊○○與其他女人有
      染，並攜同回家共眠等，有關戊○○個人私德之事於眾，致生損害於戊○○之
      名譽。
    因認丁○○及甲○○共同涉犯刑法第一百七十條之加重誣告罪、第三百零二條第
    一項之妨害自由罪（起訴書證據並所犯法條欄內雖漏未記載該法條，惟犯罪事實
    欄及附錄所犯法條部分，均有記載，則應補正之），及第三百十條之誹謗罪嫌，
    其中誣告與誹謗罪間有方法結果之牽連關係云云。
二、本案經本院審理結果，認第一審判決對被告丁○○與甲○○二人為無罪之諭知，
    認事用法核無不當，應予維持，並引用第一審判決書記載之證據及理由。
三、檢察官循告訴人戊○○之請求上訴意旨略以：
（一）關於誣告部分：
  １、原審以證人王盧桂花曾在八十七年十月間打電話給被告，即認被告同年七月間
      之報案稱遭恐嚇一事無誣告之情，顯有所違誤。
  ２、證人丙○○所為曾見過告訴人房內置有開山刀一把之證詞，與被告甲○○之說
      法矛盾，是有不實。
（二）關於妨害自由部分：
      告訴人多年來一向與被告夫妻同住，被告二人竟趁告訴人住院期間，更換門鎖
      ，雖經由證人丙○○通知告訴人該項換鎖事，但未交付新鑰匙，告訴人係經由
      員警協助始得入內取物，被告二人明顯妨害告訴人之居住自由。
（三）關於誹謗部分：
      證人鍾琦崙、龍志芳、王盧桂花已分別證稱：被告甲○○曾向鍾某陳稱告訴人
      在外面養了幾個姘頭、在大馬路上大叫告訴人有兩個姘頭、在大門外說告訴人
      與王盧桂花有染等語。被告甲○○並在檢察官偵查中自承曾向告訴人之妻及警
      員講過告訴人在外有女人之事，且稱係受被告丁○○之指示所為，顯係基於「
      散佈於眾」之意而為。
    故而，原判決諭知被告無罪，難謂妥適，請予撤銷云云。
四、按犯罪事實應依證據認定之，無證據不得推定其犯罪事實，如不能證明被告犯罪
    者，應諭知無罪之判決，刑事訴訟法第一百五十四條、第三百零一條第一項分別
    定有明文。而認定不利於被告之事實，須依積極證據，苟積極證據不足為不利於
    被告事實之認定時，即應為有利於被告之認定，更不必有何有利之證據。又告訴
    人之指訴係以使被告受刑事訴追為目的，是其陳述是否與事實相符，仍應調查其
    他證據以資審認（最高法院著有三十年上字第八一六號、五十二年臺上字第一三
    ００號判例可資參照）。
五、經查：
（一）原審認定被告並無公訴人所指之加重誣告、妨害自由及誹謗等各項犯行，已於
      判決書之理由欄內，詳予說明被告二人何以不為罪之理由，並已針對各項事證
      逐一列舉指駁，其證據之斟酌取捨，並無違背一般經驗法則及論理法則之情事
      。公訴人循告訴人之請求上訴意旨，仍執陳詞，指摘原判決不當，要非可採。
（二）按刑法上誣告罪之成立，在主觀方面，固須申告者有使人受刑事或懲戒處分之
      意思，在客觀方面，尤須所虛構之事實足使被誣告人有受刑事或懲戒處分之危
      險，若申告他人有不法行為，而其行為在刑法上並非構成犯罪，則被誣告者既
      不因此而有受刑事訴追之虞，即難論申告者以誣告之罪（最高法院著有二十年
      度上字第一七００號判例可資參照）。查被告甲○○於八十七年七月十六日十
      九時十五分係以其自同年六月二十二日起，陸續接到疑似告訴人唆使他人打來
      ，帶有恐嚇意味之騷擾電話，使其心生畏懼，而當時被告丁○○人在國外，其
      恐安全受威脅為由，向興隆派出所報案；又於八十七年十月六日十九時七分許
      ，以其於告訴人房間內發現有開山刀一把，為防止告訴人對家人不利為由，至
      興隆派出所報案，並交由員警代為保管等情，業經被告甲○○供明在卷，復經
      證人即受理警員周建章及吳志強分別於偵查及原審中證述在卷，並有興隆派出
      所受理民眾報案紀錄簿影本二份在卷可稽。然查：
  １、據卷附報案紀錄所載，被告甲○○於八十七年七月十六日報案時已表明「先至
      所備案，待其先生返國後再予提出告訴」，是並無申告之意。又當時甲○○只
      是要求備案，因為她怕發生不測，就會有資料可查，但她不敢確定是告訴人打
      的電話，故員警對其報案並沒有去查證等情，已據證人即受理其報案之員警周
      建章證述甚詳（見偵查卷第七十五頁背面）。足見被告甲○○當時於主觀上，
      並無使告訴人受刑事處分之意，且客觀上，告訴人亦無受刑事處分之危險。
  ２、至於被告甲○○於八十七年十月六日，雖以其在告訴人房間內發現開山刀一把
      ，為防止告訴人對家人不利為由而報案，並交由員警代為保管。然被告甲○○
      並未申告告訴人有何不法犯行，而開山刀又非槍砲彈藥刀械管制條例所列管之
      刀械，單純持有者，並不構成刑責。
      從而，被告甲○○雖兩度前往興隆派出所報案，然其當時於主觀上，既無使告
      訴人受刑事或懲戒處分之意思，且客觀上，告訴人亦無受刑事或懲戒處分之危
      險，顯與刑法誣告罪之構成要件未合。
（三）至於刑法第三百零二條第一項所定之妨害自由罪，係指以私行拘禁或其他非法
      方法，剝奪人之行動自由為構成要件。查被告二人固有將與告訴人同住之住處
      門鎖更換，然告訴人已於原審訊問時，自陳伊於八十七年九月十七日至同年月
      二十七日間因病在三總住院，出院後，因住在被告興隆路住處乏人照料，所以
      才去找小兒子同住，但因聯絡不到被告丁○○，所以也沒告訴他們等語（見原
      審卷第四十三頁背面至第四十四頁）；至本院受命法官八十九年十一月七日訊
      問時，告訴人更明指伊出院時，由被告丁○○之子丙○○前來接伊出院回家，
      當時，住處並未換鎖，是伊去小兒子家住二個星期後，被告二人才換鎖等情。
      可見被告二人利用告訴人不在家之際，更換門鎖，造成告訴人未能進入居住，
      是影響告訴人居住該處之自由，非行動自由的問題，告訴人之人身行動自由並
      未受到剝奪，故被告二人應不負前項妨害自由刑責。至於在民事上是否因此造
      成告訴人受有損害而應負賠償之責，則係另一問題，附此敘明。
（四）又刑法上誹謗罪，其基本構成要件有三：（一）須意圖散布於眾。（二）須有
      指摘或傳述之行為。（三）所指摘或傳述者，足以毀損他人名譽。行為是否構
      成刑法第三百十條第一項之罪，應視行為人有無散布於眾之意圖為斷。是否有
      此意圖，乃事實認定之問題，應就具體案情審認之。查公訴意旨就被告丁○○
      及甲○○所涉誹謗犯行，並未具體指明犯罪時、地，已難認定犯罪事實之有無
      。次查，公訴人上訴意旨雖指：證人鍾琦崙、龍志芳、王盧桂花已分別證稱：
      被告甲○○曾向鍾某陳稱告訴人在外面養了幾個姘頭、在大馬路上大叫告訴人
  有兩個姘頭、在大門外說告訴人與王盧桂花有染等語，暨被告甲○○在檢察官
      偵查中自承曾向告訴人之妻及警員講過告訴人在外有女人之事，且稱係受被告
      丁○○之指示所為等語。然查：
  １、證人鍾琦崙固於原審證稱：伊在八十七年十月間某日晚上，陪同告訴人前去被
      告家中取物，當時，被告甲○○曾將伊叫到小房間，說告訴人在外面養了幾個
      姘頭，但不知甲○○有無將此事告訴員警等情（見原審卷第九十四頁）。惟按
      鍾琦崙為告訴人之妻，被告甲○○為伊之子媳，縱有以上情相告知，尚難認係
      意圖散布於眾。
  ２、至於證人即告訴人之女龍志芳於原審雖亦證稱：八十七年十月八日晚間，伊陪
      同告訴人夫妻前往被告家取物，因無法進入，求助於警方，才得以進入，嗣因
      丁○○在電話中向當場員警乙○○稱不讓伊進去，伊便在院子等候，後來，告
      訴人夫妻與警員出來，在大門打開後，甲○○大喊告訴人有兩個姘頭等語（見
      原審卷第九十七頁背面至第九十八頁）。惟經傳訊證人即當時到場處理之員警
      乙○○，於八十九年十二月二十六日在本院結證稱：當日係協助告訴人進去取
      物，只聽見甲○○與告訴人間，有關於生活作息方面之口角，但未聽到「姘頭
      」字眼，甲○○亦未告知有關告訴人有何行為不規矩之事，又證人在檢察官訊
      問時所提及「老先生可能不規矩」一詞，係指告訴人有打牌賭博之情形等語。
      則甲○○若真有「大喊」行為，在場之員警乙○○豈有未聽聞之理，顯見龍志
      芳之前開證詞尚難認係真實。
  ３、證人王盧桂花於原審係證稱：在八十七年四月間，伊至被告家打麻將，甲○○
      將伊拉至一旁，告以告訴人之妻說伊與告訴人有染，致伊心裡不快，未再去過
      被告家。至同年十月十六日，伊打電話去被告家，甲○○在電話裡稱曾見及伊
      與告訴人睡在一起，伊質問甲○○為何不照相？之後，伊並將此事告知告訴人
      ，告訴人尚稱其媳婦（即甲○○）不可能如此說等情（見原審卷第一七０頁背
      面）。按王盧桂花係被指為與告訴人間有不正當關係之人，則被告甲○○與渠
      其對話間，縱明指其事，亦難認係意圖散布於眾。再者，由王盧桂花之證詞間
      ，可得見在八十七年十月十六日之後，告訴人尚表示甲○○不可能說王盧桂花
      與告訴人間有不正當往來之事，則前開證人龍志芳卻稱於同年月八日即聽見甲○○大喊告訴人有姘頭，豈非虛妄不實。
  ４、又遍查偵查卷，被告甲○○除承認曾向告訴人之妻女論及告訴人「外面有女人
      」之外，並未自承向員警談論此事，公訴人稱被告甲○○有自白，尚屬無據。
      按為人子媳者，閒論有關翁姑私德之事，固屬不該，然要與蓄意誹謗之情有異
      ，自難遽認其行為觸法。
    此外，復查無其他積極證據足認被告丁○○及甲○○有何公訴意旨所指誣告、妨
    害自由及誹謗之犯行，亦查無其他事證足認被告二人間有何犯意聯絡及行為分擔
    。從而，原審為被告二人無罪之諭知，並無不合。公訴人上訴意旨所指各節，非
    有理由，應予駁回。
據上論結，應依刑事訴訟法第三百七十三條、第三百六十八條，判決如主文。
本案經檢察官謝英民到庭執行職務。
中    華    民    國     九十     年      一        月      十九        日
                              臺灣高等法院刑事第五庭
                                  審判長法  官  曾  德  水
                                        法  官  趙  功  恆
                                        法  官  林  立  華
右正本證明與原本無異。
如不服本判決應於收受送達後十日內向本院提出上訴書狀，其未敘述上訴之理由者並
得於提起上訴後十日內向本院補提理由書（均須按他造當事人之人數附繕本）。
                                        書記官  廖  月  女
中    華    民    國     九十     年      一        月      十九        日


司法院資訊處製作；財團法人民間司法改革基金會備份。
